【裁判字號】    97,訴,127
【裁判日期】    980428
【裁判案由】    損害賠償
【裁判全文】
臺灣臺東地方法院民事判決               97年度訴字第127號
原      告  戊○○
                     8號
            甲○○
            丙○○
兼上列三人
共 同 訴訟
代  理  人  乙○○  住同上
原      告  己○○  住臺東縣臺.
被      告  丁○○  住臺東縣太.
訴訟代理人  吳漢成律師
上列當事人間刑事附帶民事請求侵權行為損害賠償事件，經本院
刑事庭以96年度交重附民字第4號裁定移送民事庭審理，本院於
民國98年4月14日言詞辯論終結，判決如下：
    主      文
被告應給付原告戊○○、甲○○、丙○○各新臺幣貳萬伍仟元，
及均自民國九十六年十月十八日起至清償日止，按年息百分之五
計算之利息。
被告應給付原告乙○○新臺幣壹拾肆萬伍仟元，及自民國九十六
年十月十八日起至清償日止，按年息百分之五計算之利息。
被告應給付原告己○○新臺幣壹拾肆萬伍仟元，及自民國九十七
年二月九日起至清償日止，按年息百分之五計算之利息。
原告其餘之訴駁回。
訴訟費用由被告負擔百分之四，餘由原告戊○○負擔百分之四十
六，甲○○、丙○○各負擔百分之十二，乙○○、己○○各負擔
百分之十三。
本判決第一、二、三項原告各得假執行；但被告得分別以新臺幣
貳萬伍仟元為原告戊○○、甲○○、丙○○預供擔保，分別以新
臺幣壹拾肆萬伍仟元為原告乙○○、己○○預供擔保，而免為假
執行。
原告其餘假執行之聲請駁回。
    事實及理由
一、按訴狀送達後，原告不得將原訴變更或追加他訴，但擴張或
    減縮應受判決事項之聲明者，不在此限，民事訴訟法第255
    條第1項第3款定有明文。原告乙○○、己○○起訴時分別請
    求被告應給付原告新臺幣（下同）1,400,950元、5,000,000
    元，及各自起訴狀繕本送達翌日起至清償日止，按週年利率
    5%計算之利息，嗣於民國98年4月14日言詞辯論程序中，均
    請求變更為被告應給付原告1,300,000元，及各自起訴狀繕
    本送達翌日起至清償日止，按週年利率5%計算之利息，核屬
    聲明之減縮，應屬合法。
二、原告主張：被告於民國96年5月23日中午12時許，駕駛車牌
    號碼5337-MK號自小客車，沿臺東縣臺東市○○路○段內線快
    車道，由南往北方向行駛，於行經同市○○路○段與重慶路
    口時，應注意汽車行駛時，行經閃光黃燈號誌之交岔路口，
    應減速接近，注意安全，小心通過，並應注意車前狀況，隨
    時採取必要之安全措施，而依當時情況天候為晴，視距良好
    ，路面無障礙物，無不能注意之情事，竟疏未注意上情，貿
    然行駛，適有被害人林瑞欽騎乘車牌號碼PUF-343號機車載
    同被害人郭炳煌，沿同市○○路由西往東方向亦行駛至該路
    口，被告煞車不及而撞擊林瑞欽所騎乘之機車，林瑞欽、郭
    炳煌因而人車倒地，林瑞欽因腦挫傷、氣血胸，郭炳煌因腦
    挫傷、出血，均送醫不治死亡。原告戊○○為林瑞欽之配偶
    ，原告乙○○、甲○○、丙○○分別為林瑞欽之子女，原告
    己○○為被害人郭炳煌之女，爰依民法第184條第1項前段、
    第191條之2、第192條、第194條，請求被告賠償下列損害：
    (一)林瑞欽殯葬費：林瑞欽因車禍喪生，原告乙○○支付殯葬
    費用300,000元。(二)郭炳煌殯葬費：郭炳煌因車禍喪生，原
    告己○○支付殯葬費用300,000元。(三)扶養費：原告戊○○
    為37年10月10日出生，事故發生時59歲，依94年臺灣地區簡
    易生命表，尚有24.69年餘命，每年扶養費用以林瑞欽之年
    收入之50%即182,400元計算，受有扶養費損失2,883,086元
    。(四)精神慰撫金：原告戊○○為林瑞欽之配偶，乙○○、甲○○、丙○○為其子女，原告己○○則為郭炳煌之女，其等
    分遭喪夫、喪父之痛，心中所受之驚恐及痛苦，無以復加，
    爰分別請求被告賠償慰撫金1,000,000元等語。並聲明：(一)
    被告應給付原告戊○○3,883,086元、原告乙○○1,300,000
    元、原告甲○○、丙○○各1,000,000元，及均自起訴狀繕
    本送達翌日起至清償日止，按週年利率5%計算之利息。(二)被
    告應給付原告己○○1,300,000元，及自起訴狀繕本送達翌
    日起至清償日止，按年息5%計算之利息。(三)原告願供擔保請
    准為假執行之宣告。
三、被告則以：本件被告係行經設有閃光黃燈號誌之幹線道路口
    ，被害人林瑞欽則是行經設有閃光紅燈號誌之支線道路口，
    且是交叉路口之左方來車，自應禮讓行駛於幹線道且屬右方
    來車之被告車輛先行，故本件行車路權屬於被告，即使被告
    駕車時速超過70公里，亦無任何過失。另原告戊○○名下有
    不動產、投資及2萬多元利息所得，可見存款有1,000,000元
    以上，亦非無謀生能力等語置辯。並聲明：(一)駁回原告之訴
    及假執行之聲請。(二)如受不利判決，願供擔保，請准宣告免
    為假執行。
四、下列事實，為兩造所不爭執，並有被害人林瑞欽殯葬費用收
    據影本22紙（見本院96年度交重附民字第4號卷第4-16頁）
    、被害人郭炳煌殯葬費用收據影本3紙（見本院97年度交附
    民字第2號卷第3頁）、己○○戶籍謄本1份（卷第67頁）、
    原告戊○○、乙○○、甲○○、丙○○戶籍謄本各1份（卷
    第71-73頁）、原告己○○、甲○○、乙○○、戊○○、丙○○95、96年度稅務電子閘門財產所得調件明細表（卷第14
    -33頁及第52-55頁）、被告丁○○95、96年度稅務電子閘門
    財產所得調件明細表（卷第34-38頁）、原告戊○○存摺內
    頁影本1紙（卷第99頁）、原告己○○存摺內頁影本1紙（卷
    第124頁）在卷可稽，且有臺灣臺東地方法院檢察署96年度
    相字第130號相驗卷影本、96年度偵字第1736號卷影本、本
    院96年度交易字第59號刑事卷影本在卷可憑，堪信為真實，
    爰採為判決之基礎：
（一）被告於96年5月23日中午12時許，駕駛車牌號碼5337-MK
      號自小客車，沿臺東縣臺東市○○路○段內線快車道，由
      南往北方向行駛，於行經同市○○路○段與重慶閃光黃燈
      號誌之交岔路口，適有林瑞欽騎乘PUF-343號機車載同郭
      炳煌，沿同市○○路由西往東方向亦行駛至該路口，被告
      煞車不及而撞擊林瑞欽所騎乘之機車，林瑞欽、郭炳煌因
      而人車倒地，林瑞欽因腦挫傷、氣血胸，郭炳煌因腦挫傷
      、出血，均送醫不治死亡。
（二）被告因上開事件，經本院於97年8月27日以96年度交易字
      第59號判決被告因過失致人於死，處有期徒刑10月，惟被
      告不服，上訴於臺灣高等法院花蓮分院。
（三）原告戊○○為林瑞欽配偶，係37年10月10日出生，事故發
      生時59歲，依94年臺灣地區簡易生命表，尚有24.69年餘
      命。原告乙○○、甲○○為林瑞欽之子，原告丙○○為林
      瑞欽之女，原告己○○為郭炳煌之女。
（四）依原告戊○○96年度稅務電子閘門財產所得調件明細表記
      載，所得資料1筆，所得給付總額為23,982元，另有房屋
      、土地、田賦、投資各1筆，財產總額為2,316,521元。
（五）依原告乙○○96年度稅務電子閘門財產所得調件明細表記
      載，所得資料1筆，所得給付總額為150,000元，另有房屋
      、田賦、汽車各1筆，財產總額為3,724,263元。
（六）依原告甲○○96年度稅務電子閘門財產所得調件明細表記
      載，所得資料1筆，所得給付總額為150,000元，另有田賦
      2筆、汽車1筆，財產總額為4,420,643元。
（七）依原告己○○96年度稅務電子閘門財產所得調件明細表記
      載，所得資料共3筆，所得給付總額為212,266元，另有汽
      車1筆。
（八）依被告丁○○96年度稅務電子閘門財產所得調件明細表記
      載，所得資料共2筆，所得給付總額為72,547元，另有汽
      車1筆。
（九）依被害人林瑞欽96年度稅務電子閘門財產所得調件明細表
      記載，所得資料1筆，所得給付總額為5,008元，另有投資
      1筆，財產總額20,000元。
（十）於本件事故發生前，原告戊○○之法定扶養義務人計有林
      瑞欽、乙○○、甲○○、丙○○4人。
（十一）原告己○○已領取汽車強制責任保險理賠金375,000元
        。
（十二）原告戊○○、乙○○、甲○○、丙○○已各領取汽車強
        制責任保險理賠金375,000元。
（十三）原告乙○○已支出林瑞欽殯葬費用300,000元，原告己○○已支出郭炳煌殯葬費用300,000元。
五、兩造爭執事項為：
（一）被告於本件車禍之發生有無過失？
（二）原告戊○○請求扶養費及慰撫金、原告乙○○請求殯葬費
      及慰撫金、原告甲○○、丙○○各請求慰撫金，有無理由
      ？各以何數額為當？
（三）原告己○○請求殯葬費及慰撫金，有無理由？以何數額為
      當？
（四）林瑞欽、郭炳煌對本件車禍之發生是否與有過失？過失比
      例為何？
六、經查：
（一）被告雖以：本件係因被害人行經設有閃光紅燈號誌之支線
      道路口，應該禮讓行駛於主要幹道之原告車輛，故伊沒有
      過失等語置辯。惟按駕駛人應注意車前狀況，並隨時採取
      必要之安全措施；又閃光黃燈表示「警告」車輛應減速接
      近注意安全小心通過，閃光紅燈表示「停車再開」，車輛
      應減速接近，先停止於岔路口前，讓幹道車輛優先通行後
      認為安全方得續行，道路交通安全規則第94條第3項、道
      路交通號誌設置規則第211條第1項第1款、第2款分別定有
      明文。被告於上揭時地駕駛自小客車，自應注意前開規定
      。查本件事故路段行車速限為每小時70公里，事故發生後
      測得被告所駕自小客車左前輪印痕長69.1公尺，左側煞車
      痕9.7公尺，右側煞車痕9.6公尺等情，有道路交通事故調
      查表、現場圖各1份附於臺灣臺東地方法院檢察署96年度
      相字第130號相驗卷可稽。而依上開資料判斷，在不考慮
      量能撞擊能量損失情況下，可推得被告車輛緊急煞車前車
      速約79.8公里，若再加計撞擊車損，包括推擠重機車及拋
      擲林瑞欽所需能量，該車煞車前車速較79.8公里更高，顯
      然已高於該路段之行車速限，此有財團法人成大研究發展
      基金會出具之鑑定書影本1份在卷可參（見卷第101-113頁
      ），是本件事故發生時，被告乃超速行駛而未及減速，乃
      可認定。綜上所述，本件被告超速駕駛，行經閃黃燈號誌
      之交岔路口，未減速接近，小心通過，乃為肇事之原因，
      即本院96年度交易字第59號刑事判決，亦同此認定，是被
      告於本件事故具有過失，其過失行為並導致被害人林瑞欽
      、郭炳煌死亡之結果，已灼然甚明，其上開抗辯，並無足
      採。
（二）按因故意或過失不法侵害他人之權利者，負損害賠償責任
      ；不法侵害他人致死者，對於支出醫療及增加生活上需要
      之費用或殯葬費之人，亦應負損害賠償責任。不法侵害他
      人致死者，被害人之父、母、子、女及配偶，雖非財產上
      之損害，亦得請求賠償相當之金額，民法第184條第1項前
      段、第192條第1項及第194條分別定有明文。原告分別為
      被害人之配偶及子女，自得依上開規定，請求被告賠償損
      害，玆審酌原告得請求之金額如下：
    1.殯葬費：原告乙○○、己○○已分別支出林瑞欽、郭炳煌
      殯葬費用各300,000元，且提出收據為證，此部分殯葬費
      之支出，核為一般習俗埋葬收殮、祭祀之必要費用，被告
      亦不爭執，應予准許。
    2.慰撫金：按慰撫金之酌給標準與財產上損害之計算不同，
      然非不可斟酌雙方身分資力與加害程度，及其他各種情形
      核定相當之數額，此有最高法院51年度台上字第223號判
      例意旨足資參照。原告戊○○為被害人林瑞欽之配偶，原
      告乙○○、甲○○、丙○○為林瑞欽之子女，原告己○○
      為郭炳煌之女，渠等遽遭喪夫、喪父之痛，精神上遭受極
      大打擊及痛苦，不言可喻，其請求賠償非財產上損害之慰
      撫金，自屬有據。本院斟酌兩造之身分、地位、經濟能力
      等一切情狀，認原告分別請求1,000,000元，尚稱公允，
      應予准許。
    3.扶養費：按夫妻互負扶養之義務，其負扶養義務之順序與
      直系血親卑親屬同，其受扶養權利之順序與直系血親尊親
      屬同；受扶養權利者，以不能維持生活而無謀生能力者為
      限，前項無謀生能力之限制，於直系血親尊親屬，不適用
      之，民法第1116條之1及第1117條第1項、第2項分別定有
      明文。又按民法第1117條第2項規定，受扶養者，為直系
      血親尊親屬，如能以自己財產維持生活者，即無受扶養之
      權利（參照最高法院62年度第2次民事庭會議決議）。查
      原告戊○○96年度所得給付總額為23,982元，另有房屋、
      土地、田賦、投資各1筆，財產總額為2,316,521元，有原
      告戊○○之稅務電子閘門財產所得調件明細表附卷可稽，
      顯能以自己之財產維持生活，故其請求被告賠償扶養費部
      分，為無理由，不應准許。
    4.綜上，原告戊○○、甲○○、丙○○得請求賠償之金額各
      為1,000,000元，原告乙○○、己○○各得請求賠償之金
      額為1.300,000元（計算式：殯葬費300,000元＋慰撫金1,
      000,000元＝1,300,000元）。
（三）次按損害之發生或擴大，被害人與有過失者，法院得減輕
      賠償金額，或免除之，民法第217條第1項定有明文，且上
      開規定依同法條第3項規定，於被害人之代理人或使用人
      與有過失者，並準用之。又汽車行駛時，駕駛人應注意車
      前狀況，並隨時採取必要之安全措施，行駛至交岔路口時
      ，其行進應遵守燈光號誌，而行經設有閃光紅燈號誌之交
      岔路口支線道時，即表示「停車再開」，車輛應減速接近
      ，先停止於交岔路口前，讓幹道車優先通行後認為安全時
      ，方得續行，均已述之如上。另汽車駕駛人飲用酒類或其
      他類似物後其吐氣所含酒精濃度超過每公升0.25毫克或血
      液中酒精濃度超過0.05%以上者，不得駕車；道路交通安
      全規則第114條第2款亦有明文規定。查本件事故發生後檢
      測被害人林瑞欽血液中酒精濃度換算成吐氣酒精濃度達0.
      427mg/L，此有酒精測定紀錄表1紙附於臺灣臺東地方法院
      檢察署96年度相字第130號相驗卷影本可憑（見該卷第20
      頁），顯已違反吐氣酒精濃度達0.25mg/L不得駕車之規定
      ；而被害人林瑞欽騎乘車號PUF-343號機車載同被害人郭
      炳煌行經本件設有閃光紅燈號誌之交岔路口支線道時，應
      減速接近，先停止於交岔路口前，讓幹道車優先通行後認
      為安全時，方得續行，並應注意車前狀況，隨時採取必要
      安全措施，且當時亦無不能注意之情形，猶疏未注意，貿
      然行駛，導致本件車禍之發生，則被害人林瑞欽就本件車
      禍之發生亦確有過失甚明，即財團法人成大研究發展基金
      會亦同此認定，此有該會出具之上開鑑定意見書1份在卷
      可參，是被害人林瑞欽就本件損害之發生與有過失，應堪
      認定。本院斟酌兩造之過失情形，認被害人林瑞欽酒後騎
      乘機車，行經設有閃光紅燈號誌之交岔路口支線道時，未
      先停止於交岔路口前，讓幹道車優先通行後認為安全時，
      方始續行，為肇事主因，過失程度較重；而被告超速駕駛
      ，行經閃黃燈號誌之交岔路口，未減速接近，小心通過，
      乃為肇事之次因，其過失程度較輕，認被害人林瑞欽應有
      60%之過失責任，故應減輕被告60%之過失責任，又本件被
      害人林瑞欽騎乘機車附載被害人郭炳煌，係郭炳煌之使用
      人，被害人林瑞欽之過失即視同被害人郭炳煌過失，而同
      有民法第217條過失相抵規定之適用。依此計算，原告戊○○、甲○○、丙○○得請求賠償之金額各為400,000元
      （1,000,000×40%＝400,000），原告乙○○、己○○各
      得請求賠償之金額為520,000元（1,300,000×40%＝520,
      000）。
（四）末按保險人依強制汽車責任保險法規定給付之保險金，視
      為加害人或被保險人損害賠償金額之一部分，加害人或被
      保險人受賠償請求時，得扣除之，強制汽車責任保險法第
      30條定有明文。查被害人因上揭車禍事故死亡，原告已分
      別領取汽車強制責任保險理賠金375,000元，自應由前述
      賠償金中扣除，則本件原告得請求賠償之金額，扣除已領
      汽車強制責任保險給付後，原告戊○○、甲○○、丙○○
      得請求賠償之金額各為25,000元（400,000－375,000＝2
      5,000），原告乙○○、己○○各得請求賠償之金額為145
      ,000元（520,000－375,000＝145,000）。
七、綜上所述，原告依民法第184條第1項前段、第192條第1項及
    第194條，請求被告給付原告戊○○、甲○○、丙○○各25,
    000元，給付原告乙○○、己○○各145,000元，及均起訴狀
    繕本送達翌日（即原告戊○○、甲○○、丙○○、乙○○自
    96年10月18日起、原告己○○自97年2月9日起）至清償日止
    ，按年息5%計算之利息部分，為有理由，應予准許。超過上
    開部分之請求，為無理由，應予駁回。
八、本件原告勝訴部分，因所命被告給付之金額均未逾500,000
    元，應依職權宣告假執行，並酌定相當擔保金額宣告免為假
    執行；至原告敗訴部分，其假執行之聲請失所附麗，應予駁
    回。
九、本件事證已臻明確，兩造其餘攻擊、防禦方法及舉證，經本
    院審酌後，認對於判決結果均無影響，爰不一一論述，併此
    敘明。
據上論結，本件原告之訴為一部有理由，一部無理由，依民事訴
訟法第79條、第85條第1項、389條第1項第5款、第392條第2項，
判決如主文。
中    華    民    國    98    年     4    月     28   日
                        民事庭法  官  范乃中
以上正本係照原本作成。
如對本判決上訴，須於判決送達後20日內向本院提出上訴狀。
中    華    民    國    98    年     4    月     28   日
                              書記官  涂曉蓉


司法院資訊處製作；財團法人民間司法改革基金會備份。
